臺灣高等法院高雄分院刑事判決
上　訴　人　臺灣高雄地方法院檢察署檢察官
上　訴　人
即　被　告　乙○○
選任辯護人　蔡燦汶
上列上訴人因被告重利案件，不服臺灣高雄地方法院87年度訴字
第282 號中華民國88年3 月17日第一審判決（起訴案號：臺灣高
雄地方法院檢察署86年度偵緝字第681 號、第22號、86年度偵字
第14273 號），提起上訴，經判決後，由最高法院第二次發回更
審，本院判決如下：
     主  文
原判決關於乙○○重利部分撤銷。
乙○○共同乘他人急迫貸以金錢，而取得與原本顯不相當之重利
為常業，處有期徒刑陸月，如易科罰金，以佰元折算壹日。
      事  實
一、乙○○係高雄市○○○路83號12樓之1 「立福投資理財公司
    」之負責人（出資主持），莊金龍為該公司之經理（受僱處
    理業務事宜，已為有罪之判決確定），2 人基於共同意圖營
    利並以之為常業之犯意聯絡，於民國85年初起，在上址以經
    營投資理財公司為幌，實則經營地下錢莊貸放金錢牟利，以
    0000000 號電話為聯絡工具，在民眾日報上刊登：「標會，
    解困、創業、儲蓄天天開會，外標方式，會別：2 萬、3 萬
    、5 萬、10萬、20萬，得標會款：20萬～200 萬元」廣告，
    乘他人需款孔急，招徠不特定之客戶上門求貸。適85年4 月
    初，丙○○因財務困難，急需現金而向友人許經聖求援，許
    經聖乃經由上開廣告所載之電話，與乙○○等人接觸，進而
    引介丙○○向其等借貸，借貸方式為每10天為1 期，每期利
    息為與原本顯不相當之30分高利，乙○○陸續貸予丙○○新
    台幣（下同）二百餘萬元（起訴書誤載為536,000 元），嗣
    丙○○屆期未能如期清償，乙○○乃於85年6 月5 日在上開
    公司內要求丙○○簽下總金額為6,120,000 元之借據及同額
    本票共19張支付借貸款項之本息，並指定莊金龍為債權人，
    於短短2 個月即取得約4,000,000 元之利息。藉此取得與原
    本顯不相當之重利而恃此營生。
二、案經丙○○之母甲○○告發及丙○○訴請台灣高雄地方法院
    檢察署檢察官偵查起訴。
      理  由
一、訊據上訴人即被告乙○○否認上開重利犯行，辯稱：立福公
    司並非地下錢莊，公司雖有經營互助會業務，但只是從中抽
    取佣金，警察執行搜索亦查無任何不法事證，丙○○因在台
    北欠地下錢莊錢，轉向高雄錢莊借錢應急，立福公司僅是幫
    丙○○代辦房屋抵押貸款收取佣金而已，並未放高利貸，本
    票及借據均是丙○○自行統計其陸續所借金額而簽，丙○○
    確有收取六百餘萬元之款項，可由丙○○在美商運通銀行及
    台灣中小企銀等帳戶內查知，被告並無重利犯行云云。
二、經查：
  (一)前開犯罪事實，業據告訴人丙○○指訴綦詳，並有借據及民
    眾日報廣告影本2 份（見台灣高雄地方法院檢察署85年度偵
    字第25940 號偵查卷第4-5 、20-21 頁）在卷可稽，至告訴
    人雖堅稱實際上僅向被告乙○○貸得536,000 元云云，然告
    訴人親自結算統計之草稿紙（見原審卷(二)第25-26 頁）所記
    載之數目並不止536,000 元，參以證人徐家銘即告訴人之姐
    夫於原審法院審理中證稱：告訴人家族推其出面與被告乙○
    ○、莊金龍協談如何結算解決丙○○所積欠之債務時，其家
    族同意以250 萬元與被告等和解等情（見原審卷(二)第72-73
    頁），另證人許經聖於原審亦證稱：「丙○○應只欠乙○○
    250 萬元左右」等語（見原審卷(二)第105 頁），被告乙○○
    於偵查中亦供承：「借給丙○○二百餘萬元，丙○○簽出
    600 萬元本票」等語（見偵緝字第22號卷第112 頁正、背面
    ），於原審審理時亦供稱借給丙○○二百多萬元（原審卷(一)
    第99頁背面）及其於本院前審審理中亦均供稱借給丙○○二
    百多萬元 (見本院上訴卷(二)第123 頁)。 莊金龍於本院前審
    調查時亦供稱：「丙○○確實有向乙○○借錢，但沒有600
    多萬元那麼多，我匯了幾次錢給丙○○，是乙○○叫我去匯
    的，金額我沒統計」、「沒有帶丙○○去地下錢莊借錢，是
    乙○○說他只借給鄭某二百多萬元，為了配合借六百多萬元
    的借款，而要我如此說」（見本院上訴卷(一)第172 頁正、背
    面），況被告乙○○曾持丙○○之本票向證人黃少芳借款90
    萬元，為黃少芳於偵查中證述在卷（見台灣高雄地方法院檢
    察署86年度偵緝字第22號偵查卷第54頁背面、第55頁），按
    被告以外之人於偵查中向檢察官所為陳述，除顯有不可信之
    情況者外，得為證據，刑事訴訟法第159 條之1 第2 項定有
    明文。偵查中對被告以外之人（包括證人、鑑定人、告訴人
    、被害人及共同被告等）所為之偵查筆錄，性質上均屬傳聞
    證據。本件證人黃少芳於檢察官偵查中所為之陳述，被告未
    曾提及檢察官在偵查時有不法取供之情形，亦未釋明上開供
    述有顯不可信之情況，黃少芳於偵查中之證言自具有證據能
    力。丙○○亦不否認與黃少芳已解決該90萬元債務，丙○○
    向乙○○借款顯然不止536,000 元。故綜合前開乙○○、莊
    金龍、黃少芳、徐家銘、許經聖之供詞，丙○○確係向乙○
    ○借款二百餘萬元，告訴人丙○○所指僅向乙○○借款
    536,000 元云云，顯為規避自己清償鉅額債務之遁詞，而與
    事實不合，合先敘明。
  (二)告訴人丙○○既僅向被告乙○○借款二百餘萬元，已判決確
    定之被告莊金龍竟受乙○○之指示，先於85年9 月5 日具狀
    向台灣高雄地方法院檢察署申告丙○○、徐家銘2 人偽造文
    書案之告訴狀意旨記載：「被告丙○○於85年4 月間起，陸
    續向莊金龍借貸612 萬元後，稱願以其所有坐落高雄縣鳥松
    鄉○○路162 號房屋及土地設定抵押給莊金龍，詎於同年6
    月19日及25日與徐家銘同謀分別各設定1 千萬元之不實抵押
    權給徐家銘，認丙○○、徐家銘涉有使公務員登載不實罪」
    云云（見本院上訴卷(二)第139-140 頁檢察官不起訴處分書）
    ；莊金龍於86年1 月7 日本案偵查中亦供稱：「借他（丙○
    ○）612 萬元，1 個月利息二分半，每月12萬元，他是85年
    4 月底借到6 月初，確實有給付其600 多萬元，所有本票為
    丙○○陸續開出」（見台灣高雄地方法院檢察署86年偵緝字
    第22號偵查卷第6 頁背面），而此乃被告乙○○即將入監執
    行之際，指示莊金龍代為提出告訴，亦經莊金龍於原審調查
    中供明在卷（見原審卷(一)第100 頁）。被告乙○○於偵查中
    亦供稱：「約給丙○○二百多萬元，六百多萬元之本票是丙
    ○○自己結算後自願簽發」等語（見台灣高雄地方法院檢察
    署86年度偵緝字第22號偵查卷第112 頁正、背面），並有丙
    ○○85年6 月5日 所出具，內載「向莊金龍共計借款612 萬
    元現金，並開立本票19張為憑」之借據一張附卷可稽（見台
    灣高雄地方法院檢察署85年度偵字第25940 號偵查卷第20頁
    ），故丙○○於85年4 月至6 月初只向被告乙○○借款二百
    餘萬元，被告竟要丙○○於同年6 月5 日出具612 萬元之借
    據，並簽發總額為612 萬元之本票19張為擔保，形成於短短
    2 個月，丙○○借二百餘萬元即需負擔約400 萬元之利息，
    應屬重利無訛。被告乙○○雖辯稱：前開丙○○所出具之借
    據及本票，是用來向地政機關申請塗銷丙○○設定給鄭國樹
    抵押權登記之用云云。然依前開被告之供詞，及被告告訴丙
    ○○、徐家銘偽造文書之告訴內容以觀，被告亦將前開借據
    及本票執以為丙○○向之借款之證據，彰彰甚明。被告辯以
    簽發總額612 萬元之本票19張是要塗銷抵押權云云，於本院
    前審請求詰問證人江炳森，據江炳森結證稱:「 被告曾經找
    我說鄭先生要託他向銀行辦理抵押貸款所有權狀遺失了，還
    有塗銷抵押權的事，所有權狀遺失要再申請補發，塗銷抵押
    權的事不記得了。」、「我只知道鄭先生有簽發本票給乙○
    ○，這是他們私下開的，我有無告訴乙○○簽發本票去塗銷
    抵押權我忘記了，丙○○所開的本票乙○○暫時放在那裡。
    」等語（見本院上更(一)審卷(一)第128- 129頁）。亦不能證明
    被告所辯為真實可信，自不能執為被告有利之認定。
  (三)被告乙○○具狀辯稱：重利罪無處罰未遂犯之規定，所謂取
    得與原本顯不相當之重利者，應以實際上已取得重利為既遂
    ，縱有所圖，但未取得利息者，應屬未遂云云。然查被告乙
    ○○於借款給丙○○二百餘萬元，嗣後取得丙○○支付利息
    之約400 萬元之本票，而本票為有價證券，執票人向本票發
    票人行使追索權時，得聲請法院裁定後強制執行，票據法第
    123 條亦定有明文。故被告乙○○雖未取得現金利息，然已
    取得支付利息所用之有價證券即本票，依票據法規定可行使
    票據債權請求權，應認已取得重利，此與只於借據上約定利
    息，實際上未取現金利息或支付利息所簽發之有價證券不同
    ，故被告已取得重利，亦甚為明確。
  (四)檢察官及原審法院先後向被告乙○○所提出其匯款予丙○○
    之美國運通銀行台北分行、彰化商業銀行台東分行及台灣中
    小企業銀行台東分行等多家銀行函調匯款明細及存款憑條後
    ，並無被告乙○○之前所指高達六百多萬元之匯款或存款，
    此有美國運通銀行台北分行86年7 月7 日美運發通營運字第
    97210 號及87年6 月29日美運發營運字第98246 號函送對帳
    單及現金交易存款單影本、台灣中小企業銀行台東分行86年
    12月27日彰台東字第1243號函送支票存款帳卡及彰化商業銀
    行台東分行函送匯款明細表影本等附於偵查卷及原審卷可稽
     (台灣高雄地方法院檢察署86年偵緝字第22號偵查卷第132-
    137 、140-142 頁，原審卷(一)第212-227 頁）按刑事訴訟法
    第159 條之4 規定「除前三條之情形外，下列文書亦得為證
    據：一除顯有不可信之情況外，公務員職務上製作之紀錄文
    書、證明文書。二除顯有不可信之情況外，從事業務之人於
    業務上或通常業務過程所須製作之紀錄文書、證明文書。三
    除前二款之情形外，其他於可信之特別情況下所製作之文書
    。」本件銀行之對帳單及現金交易存款單影本及匯款明細表
    影本係從事業務之人於業務上或通常業務過程所須製作之文
    書，經查亦無顯不可信之情況，上開文書應具有證據能力。
    故被告乙○○雖有匯部分款項入丙○○前開帳戶，依前開存
    款資料，亦未逾被告乙○○嗣後所主張借款給丙○○二百餘
    萬元之額度。本院審理時辯係直接存入云云，但並未提出其
    直接存入之事證以實其說，所辯自無足取。證人即共同被告
    莊金龍於原審亦稱「我只去幫丙○○匯款，匯入他自己的戶
    頭而已」（見原審卷(一)第99頁）。亦不能證明係匯款給丙○
    ○。被告於原審雖復辯稱：「丙○○曾要求莊金龍陪同向其
    他地下錢莊借錢，錢莊的人有要求乙○○背書」云云，然被
    告乙○○與莊金龍於原審就「其等共向錢莊借多少錢，乙○
    ○背書之金額共計多少，向何處錢莊借錢」等情，其等卻答
    稱：「詳細金額不清楚，都在路邊交錢」云云，實有悖於常
    情，殊難置信，且綜觀被告與已判決確定之莊金龍2 人所供
    ，互相矛盾齟齬，始終未能舉證證明確實有貸與告訴人六百
    多萬元之事實，況莊金龍於本院前審調查時已改稱：「未曾
    帶丙○○另向地下錢莊借款」等語（見本院上訴卷(一)第172
    頁背面），按被告以外之人於審判外向法官所為之陳述，得
    為證據，刑事訴訟法第159 條之1 第1 項定有明文。立法理
    由係認被告以外之人（包括證人、鑑定人、告訴人、被害人
    及共同被告等）之陳述係在法官面前為之，因其任意陳述之
    信用性已受確定保障之情況下所為，故證人莊金龍於原審及
    本院前審向法官所為之供述，在其等任意陳述之信用性無疑
    之情況下，其證述依法自具有證據能力。被告所辯並未謀取
    與原本顯不相當之重利云云，為無可採。
  (五)莊金龍曾匯部分借款予丙○○，上開借據由莊金龍出名，當
    消費借貸之貸與人，莊金龍具名告訴丙○○積欠債務612 萬
    元等事實，業據共同被告莊金龍坦承不諱，復有借據及彰化
    商業銀行台東分行匯款單、台灣高雄地方法院檢察署85年度
    偵字第21211 號不起訴處分書附卷可證，而莊金龍復曾出面
    與徐家銘、許經聖等人協調告訴人丙○○之欠款事宜，並經
    證人徐家銘、許經聖於原審到庭結證屬實，益徵莊金龍對於
    上揭乙○○放款時利用告訴人丙○○急需用錢急迫之際，藉
    機謀取與原本顯不相當之重利犯行知之甚詳，且進而參與之
    ，其等間有犯意聯絡及行為分擔，應為共同正犯，灼然甚明
    。
  (六)被告乙○○所舉之證人趙顏春美、李其祥、吳立民於本院前
    審之證詞只能證明乙○○有持丙○○之票據向趙顏春美、吳
    立民借錢，及乙○○與丙○○有借款之糾紛，但不足為被告
    等未為重利行為之有利證據。另本院前審依職權傳訊之證人
    蔡明超、張貽谷、黃秀美、陳柏錕均供稱不認識被告及莊金
    龍與丙○○，故其等縱曾持有丙○○之支票提示兌領，亦與
    被告無涉，其等之證言不足為被告有利或不利之證據。另台
    灣高雄地方法院檢察署檢察官係於告訴人提起告訴即偵查中
    85年12月13日始簽發搜索票，指揮高雄市政府刑警大隊偵二
    隊四分隊至前開高雄市苓雅區○○○路83號12樓之1 立福公
    司執行搜索，而立福公司則於85年7 月間即已遷離該處所等
    情，有搜索票、執行搜索報告及搜索扣押證明筆錄等可稽（
    見85年度偵字第25490 號偵查卷第100 頁至第101 頁），因
    此，縱案發後執行搜索時並未發現或查扣任何不法事證，亦
    不足逕採為有利被告之認定。
  (七)被告以經營投資理財公司為幌，徵諸卷附其所刊登之民眾日
    報廣告載：「標會，解困、創業、儲蓄天天開會，外標方式
    ，會別：2 萬、3 萬、5 萬、10萬、20萬，得標會款：20萬
    ～200 萬元」，實係明知社會上有因急迫而舉債濟急，及因
    輕率或無經驗而從事舉債之情形，預定苛刻條件，虛偽暗示
    以優惠條件協助他人濟急，一俟他人告貸藉以博取重利者。
    依目前民間借貸習慣及金融市場行情動態觀之，借貸利息殊
    無高達如上所述之情況，被害人之所以甘願任令被告重利剝
    削，均係需款濟急，得知被告從事貸放金錢圖利，遂於告貸
    無門之情況下，不得已而向被告借款，益徵被害人係因急迫
    無奈，而向被告求貸，雖知其條件苛刻，但為濟急而仍任其
    剝削。告訴人丙○○供稱因急需用錢始看報紙之廣告前往借
    款，業經其於檢察官偵查時陳稱：「當時我台北投資及台北
    銀行貸款、信用卡急需週轉」等語。被告亦稱「丙○○因在
    台北欠地下錢莊錢，轉向高雄錢莊借錢應急」等語，已足徵
    被告知丙○○急須用錢，被告之出借款項係收取重利，丙○
    ○若非陷於急需用錢之際，實無必要看報紙之廣告，向被告
    借款，忍受高利壓榨之理；足徵被告乃係乘他人急迫而貸以
    金錢，以取得與原本顯不相當之重利。再按刑法上所謂常業
    犯，係指反覆以同種類之行為目的之社會活動之職業性犯罪
    而言，亦即恃犯罪以維生，縱令同時兼操其他職業，仍無礙
    其為常業犯罪，非謂常業犯必須別無其他正當職業始克構成
    ，最高法院82年台上字第2071號判例可資參照。本件被告乙
    ○○係設立公司並以刊登廣告招攬借款人，且對丙○○於短
    短2 個月即收取約400 萬元之利息，相較於一般國民平均所
    得，高出甚多，被告等應係恃此為主要經濟收入無疑。被告
    等有以重利為常業之犯行，彰彰甚明。
  (八)綜上所述，本件罪證明確，被告前開所辯，屬卸責之詞，不
    足採信，犯行堪以認定。
三、核被告乙○○所為係犯刑法第345 條之以重利為常業罪。按
    共同正犯之成立，有以共同犯意而共同實施犯罪構成要件之
    行為者，有以自己犯罪之意思，參與犯罪構成要件以外之行
    為者，有雖以幫助他人犯罪之意思而參與犯罪構成要件之行
    為者，有以自己犯罪之意思，事前同謀推由一部分實施犯罪
    之行為者，均屬之。蓋共同正犯，係共同實施犯罪行為之人
    ，在共同意思範圍內，各自分擔犯罪行為之一部，相互利用
    他人之行為，以達其犯罪之目的，其成立不以全體均行參與
    實施犯罪構成要件之行為為要件。共同正犯之意思聯絡，不
    限於事前有所謀議，僅於行為當時有共同犯意之聯絡，於行
    為當時，基於相互之認識，不論明示通謀或相互間默示合致
    ，以共同犯罪之意思參與，均屬之；而行為分擔，亦不以每
    一階段皆有參與為必要，倘具有相互利用其行為之合同意思
    所為，仍應負共同正犯之責，蓋共同正犯，於合同意思範圍
    內，組成一共犯團體，團體中任何一人之行為，均為共犯團
    體之行為，他共犯均須負共同責任，初無分別何一行為係何
    一共犯所實施之必要。（最高法院55年度台上字第522 號、
    87年度台非字第35號、85年度台上字第4962號、88年度台上
    字第2230號、第2858號判決、73年台上字第1886號判例意旨
    參照），被告與莊金龍2 人就所犯上開重利為常業罪有犯意
    聯絡及行為分擔，均為共同正犯。
四、原審就此部分為科刑之判決，固非無見，惟查：刑法第345
    條之判決書主文應記載「乘他人急迫（輕率或無經驗）貸以
    金錢（或其他物品），而取得與原本顯不相當之重利為常業
    」或「以犯重利罪為常業」為完備正確，僅記載「常業重利
    」欠周全而有不當（最高法院85年12月刑事庭會議決議參照
    ），原判決主文記載「常業重利」自有未當。公訴人上訴意
    旨以原審量刑過輕，被告上訴意旨否認犯罪，均指摘原判決
    此部分不當，雖無理由，但原判決此部分既有可議，即屬無
    可維持，此部分應由本院予以撤銷改判。爰審酌被告乙○○
    曾有侵占、詐欺等前科，有台灣高雄地方法院檢察署刑案資
    料查註紀錄表在卷可稽，素行欠佳，其擔任立福公司之負責
    人，出資經營放款金額為二百餘萬元，放款期間未達2 個月
    ，卻收取高達約400 萬元之利息等一切情狀，量處如主文所
    示之刑，並依法諭知如易科罰金，以300 元折算1 日之折算
    標準。
五、公訴意旨另以：被告乙○○與莊金龍得知告訴人丙○○名下
    有多筆不動產，乃基於共同妨害自由之犯罪意思，於86 年5
    月間，脅令丙○○將名下坐落高雄縣鳥松鄉○○段第54 號
    （起訴書誤載為第54條）、第56號、第57號、第58號四筆土
    地及其上門牌號碼大華村山腳路162 號房屋一幢處分以解決
    上開債務問題，丙○○因自忖其在南部之所引起私人債務糾
    葛不敢讓其家人知悉，乃依其等所求，被告乙○○及莊金龍
    乃承繼前揭妨害自由之犯意，又於同年5 月中旬，脅迫丙○
    ○將上開不動產以每月租金10,000元低價出租予乙○○，復
    於同年6 月5 日，在立福公司脅迫丙○○簽發總金額為612
    萬元之借據及本票，冀圖以合法方式掩飾其等非法行為並霸
    吞丙○○之財產等語，認被告乙○○及莊金龍另觸犯刑法第
    304 條之強制罪。公訴人認被告觸犯強制罪嫌，係以告訴人
    丙○○之指訴，及上開不動產於82年間曾出租他人十三餘萬
    元，而被告乙○○卻僅以每月1 萬元低價之租金向告訴人承
    租，若非脅令使然，實與常情有違等情為其論據。惟訊據被
    告乙○○及莊金龍均否認有何強暴脅迫告訴人之犯行，乙○
    ○辯稱：「丙○○簽發租約協議書時，並無任何人強迫他，
    因他急需用錢，戶籍設台北，在高雄借錢條件不符，才將戶
    籍遷入莊金龍處，提議將上開不動產低價出租，以取得現金
    週轉，承租期間，丙○○尚委託被告代為出售該不動產，若
    變賣成功，還打算投資與被告合夥」等語；莊金龍辯稱：「
    丙○○簽租約、協議書及到法院公證時，我不在場，不可能
    去脅迫他，房屋出租之事，也是乙○○與丙○○接洽，我不
    了解，僅聽說他們要合夥投資」等語。經查：(一)按犯罪事實
    應依證據認定之，無證據不得認定犯罪事實；刑事訴訟法第
    154 條第2 項定有明文。又按刑事訴訟法上所謂認定犯罪事
    實之證據，係指足以認定被告確有犯罪行為之積極證據而言
    ，如未能發現相當證據或證據不足以證明，自不能以推測或
    擬制之方法，以為裁判基礎，最高法院29年上字第3105 號
    及40年台上字第86號分別著有判例可資參照。而認定不利於
    被告之事實，須依積極證據，茍積極證據不足為不利被告之
    認定時，即應為有利於被告之認定，更不必有何有利之證據
    ；又認定犯罪事實所憑之證據，雖不以直接證據為限，間接
    證據亦包括在內，然而無論直接證據或間接證據，其為訴訟
    上之證明，須於通常一般之人均不致有所懷疑，而得確信其
    為真實之程度者，始得據為有罪之認定，倘其證明尚未達到
    此一程度，而有合理之懷疑存在而無從使事實審法院得有罪
    之確信時，即應由法院為諭知被告無罪之判決，最高法院亦
    分別著有30年上字第816 號及76年台上字第4986號判例足參
    。(二)被告乙○○與丙○○間就上開土地及房屋定有租約，約
    定每月租金1 萬元，該租約並經法院公證等事實，固經告訴
    人丙○○陳明在卷，復為被告乙○○所不否認，且有協議書
    、租約及公證書等附卷可證（見85年度偵字第25940 號卷第
    13頁以下），然告訴人於簽訂租約、協議書及親自前往原審
    法院公證處辦理該租約公證時，並未受到脅迫等情，業經其
    於檢察官偵查時陳稱：「當時我台北投資及台北銀行貸款、
    信用卡急需週轉，其他地方，我只找一家，我有問過，他們
    覺得我條件不符，我找乙○○這家他叫我去談，當時我說鳥
    松鄉房子可以貸款，他說他們可以借2 、3 百萬元給我，叫
    我支票先開給他，房子先租給他，他看我的權狀最少可以借
    到1 千多萬元，最多可以借2 千萬元，當時我急需用錢
    ..... 房子租給他們，他們也會付租金、押租金，..... （
    問：遷戶口、出租房子，簽發支票是否用脅迫？）先前未用
    脅迫，是騙我，他們說錢借我，但錢未拿給我，當初是想用
    房子去貸借」等語明確（見86年度偵緝字第22號卷第72頁）
    ，嗣於原審法院調查中質之被告2 人如何脅迫時，復陳稱：
    「簽房屋租約時，乙○○用口頭脅迫我說我欠錢不還，會對
    我不利，因當時我的確是沒錢還，不得不如此做，而且我想
    說房子賣掉也可以還錢，..... ，（問：莊金龍有無脅迫你
    ？）當時他在樓下打電話，並沒在閣樓逼我簽，..... ，那
    時他們還沒脅迫我，5 月下旬開始，我就沒辦法與家人聯絡
    」等情在卷（見原審卷(一)第165-170 頁），而告訴人與被告
    乙○○係於85年5 月10日簽訂租約、協議書，並至法院公證
    ，有上開租約、協議書及公證書可憑，足徵告訴人簽約當時
    ，並無受有脅迫之情事。(三)告訴人友人即證人許經聖亦於偵
    訊中結證：「85年5 月11日，其陪同丙○○、莊金龍前往高
    雄縣仁武地政事務所申請前開不動產所有權狀補發，以便委
    託立福公司辦理貸款時，我坐在車上，並無發覺丙○○有被
    脅迫之情，且因丙○○房子想借錢，曾陪同丙○○去1 、2
    次，在場時，並無看到脅迫情形」等語明確（見86年度偵緝
    字第22號卷73頁），是被告乙○○、莊金龍所辯，尚非虛詞
    ，應較告訴人前後矛盾之指訴可採。(四)本院審理時，告訴人
    丙○○以證人身分到庭接受檢辯雙方交互詰問，亦仍如前詞
    供述在卷，並未提出被告如何對之脅迫之證據。綜上而論，
    尚難認被告乙○○、莊金龍2 人有共同脅迫告訴人丙○○簽
    立租約、協議書之情事，此外復查無其他積極證據足資證明
    被告乙○○及莊金龍有刑法強制罪之犯行，要不得僅憑告訴
    人片面，企使被告等受刑事訴追之指訴，即遽認被告涉有刑
    法第304 條之強制罪，不能證明被告等有此部分犯行，公訴
    人認此部分與前開有罪之重利罪具有方法、結果牽連之裁判
    上一罪關係，不另為無罪之諭知，核無不合，檢察官上訴意
    旨猶執陳詞，指摘原判決未諭知被告此部分罪刑，為無理由
    ，併此明。
六、被告乙○○被訴詐欺部分及另被告莊金龍部分，已經判決確
    定，不另論列，附此敘明。
據上論結，應依刑事訴訟法第369 條第1 項前段、第364 條、第
299 條第1 項前段，刑法第28條、第345 條、第41條第1項前段
，罰金罰鍰提高標準條例第1 條前段、第2條，判決如主文。
本案經檢察官邱榮藏到庭執行職務。
中　　華　　民　　國　　94　　年　　7 　　月　5　　　日
                  刑事第二庭    審判長法  官  林正雄
                                      法  官  黃壽燕
                                      法  官  陳啟造
以上正本證明與原本無異。
如不服本判決應於收受本判決後10日內向本院提出上訴書狀，其
未敘述上訴理由者，並得於提起上訴後10日內向本院補提理由書
狀（均須按他造當事人之人數附繕本）「切勿逕送上級法院」。
中　　華　　民　　國　　94　　年　　7 　　月　5　　　日
　　　　　　　　　　　　　　　　　　　書記官  黃琳群
附錄：本判決論罪科刑法條：
刑法第345 條以犯前條之罪為常業者，處5 年以下有期徒刑，得
併科3千元以下罰金。
